【裁判字號】    98,重上,307
【裁判日期】    990406
【裁判案由】    塗銷所有權移轉登記等
【裁判全文】
臺灣高等法院民事判決                 98年度重上字第307號
    上  訴  人  甲○○
    訴訟代理人  郭美春律師
    複代理人    陳敬穆律師
                陳哲民律師
    被上訴人    乙○○
    訴訟代理人  林文鵬律師
                曾允斌律師
上列當事人間請求塗銷所有權移轉登記等事件，上訴人對中華民
國98年3月31日臺灣士林地方法院96年度重訴字第332號第一審判
決提起上訴，本院於99年3月9日言詞辯論終結，判決如下：
    主      文
上訴駁回。
第二審訴訟費用由上訴人負擔。
    事實及理由
一、上訴人起訴主張：上訴人於民國69年間，以預售屋分期付款
    方式，購買臺北市○○區○○段4小段224地號土地所有權應
    有部分593/10000，暨坐落其上建物即門牌號碼臺北市○○
    ○路○段90巷6弄7號5樓（下稱系爭不動產），作為自住之用
    。自80年至83年間，上訴人因工作之故返回宜蘭羅東居住，
    遂將系爭不動產出租予訴外人羅惠珍，其後曾短暫借予上訴
    人太太之表哥居住，其搬離後，系爭不動產即無人居住。嗣
    84 年間始依兩造父親游金樹提議，借予上訴人胞弟即被上
    訴人居住。詎被上訴人未經上訴人同意，竟擅自以贈與為由
    ，委託代書向臺北市中山地政事務所申請，於84年8月23日
    將系爭不動產移轉登記為被上訴人所有。然兩造間從未就系
    爭不動產達成贈與合意，上訴人亦不曾授權、同意或委託父
    親或者代書贈與系爭不動產及辦理移轉登記，故上述贈與行
    為係屬無效，上訴人自得依民法第767條前段、第179條規定
    ，訴請被上訴人塗銷系爭不動產之所有權移轉登記等語。惟
    原審為上訴人敗訴之判決，上訴人據此提起上訴。並上訴聲
    明：(一)原判決廢棄。(二)被上訴人應將應將台北市○○區○○
    段4小段224地號、權利範圍593/10000之土地，及坐落其上
    同段395建號（門牌號碼為台北市內湖區○○○路○段90巷6
    弄7號5樓）之建物，於84年8月23日向台北市中山地政事務
    所以贈與為原因所為之所有權移轉登記予以塗銷。
二、被上訴人則以：系爭不動產為訴外人即兩造之父游金樹出資
    購買，惟借名登記於上訴人名下。70年間上訴人剛退役，並
    準備大學聯考，生活費用均由父親負擔，故上訴人並無購屋
    資力。系爭不動產係供兄弟姊妹共同居住，71年間被上訴人
    和姊姊均住於系爭不動產，嗣被上訴人服完兵役後，79年間
    搬至大姊家居住。其後，因大姊家另有親人要住用，於84年
    間被上訴人父親要被上訴人搬回系爭不動產居住，但上訴人
    之前欲出租系爭不動產時，曾限期被上訴人遷出，被上訴人
    告知父親此事，父親表示其會處理。之後，父親即授意將系
    爭不動產所有權移轉為被上訴人所有，被上訴人之身分證等
    移轉登記資料係自行交付代書辦理，父親與代書另與上訴人
    聯繫處理，系爭不動產之所有權狀原即由父親持有中，上訴
    人亦交付其印鑑證明等資料予父親，顯無不知移轉所有權之
    事。目前系爭不動產係由被上訴人二姐居住中。則游金樹於
    84 年8月23日將系爭不動產以贈與為由過戶予被上訴人自屬
    合法有效等語，資為抗辯。並答辯聲明：上訴駁回。
三、兩造不爭執之事實：
  (一)兩造為兄弟，兩造之父即訴外人游金樹於94年6月28日死亡
    。
  (二)系爭不動產於70年1月9日辦理第一次保存登記，於70年3月4
    日以買賣為原因，登記為上訴人所有。嗣經臺北市中山地政
    事務所84年收件內湖字第22140號收件，以84年6月13日贈與
    為原因，於84年8月23日完成移轉登記為被上訴人所有，有
    土地及建築改良物所有權狀、土地暨建物登記謄本影本及臺
    北市中山地政事務所96年11月12日北市中地三字第09631766
    300號函檢送系爭所有權移轉登記案卷影本可稽（見原審96
    年度北調字第601號卷第4至9頁、原審卷第50至67頁）。
  (三)上訴人曾於78年12月1日及6日出售其配偶名義之股票，分別
    得款新台幣（下同）75萬2,532元及42萬7,714元，存入其在
    彰化商業銀行所設立00-00000-0號帳戶內，其並在同年月1
    日及6日各自該帳戶提領78萬7,000元及32萬8,000元，有彰
    化商業銀行存摺影本可證（見原審卷第124至125頁）。
  (四)游金樹於79年8月6日曾將上訴人所簽發面額2萬6,350元、30
    萬元、20萬元、20萬及3萬1,000 元（票號各為：GB0000000
    、GB0000000、GB0000000、GB0000000、GB0000000）之支票
    ，存入其在第一商業銀行所開設89930號帳戶內，有游金樹
    所有第一商業銀行存摺影本可證（見原審卷第93至94頁）。
  (五)上訴人前於95年間曾將其名下所有系爭不動產及羅東鎮○○
    路90號建物先後經移轉為被上訴人所有等情，對被上訴人提
    起偽造文書等告訴，經臺灣宜蘭地方法院檢察署（下稱宜蘭
    地檢署）檢察官為不起訴處分（95年度偵字第3603號）確定
    ，有不起訴處分書影本可按（見本院卷第119至120頁）。
四、兩造爭執要點為：(一)系爭不動產是否由上訴人出資購買？上
    訴人是否為真正所有權人？(二)兩造之父即訴外人游金樹以贈
    與為名義，將系爭所有權移轉登記予被上訴人，是否有效？
    茲就兩造爭點及本院得心證理由分述如下：
  (一)系爭不動產是否由上訴人出資購買？上訴人是否為真正所有
    權人？
  1.經查系爭不動產係於70年3月4日登記為上訴人所有，有土地
    及建築改良物所有權狀影本可證（見原審96年度北調字第
    601 號卷第4至5頁）。而上訴人為47年1月2日出生，亦有戶
    口謄本影本可按（見原審卷第64頁），足見上訴人於登記為
    系爭不動產所有權人時，年僅23歲；且上訴人當時尚在服役
    ，亦為上訴人所自陳。從而就上訴人當時之年齡與經歷觀察
    ，衡諸常情，顯然並無購置系爭不動產之資力。
  2.上訴人雖主張：系爭不動產價金約為180萬元，69年間由上
    訴人給付頭期款五萬元後，分別向上訴人之父游金樹借款
    160 萬元、母親游純珠借款約10萬元、外公游權琳借款約10
    萬元及許月霞即上訴人配偶之胞姊借貸約15萬元；且上訴人
    業於78年底出售股票換得現金，陸續償還父親115萬元，並
    於79年8月6日交付面額共計75萬7,350元之支票5紙以償還借
    款云云。上訴人固然提出其所有彰化商業銀行存摺影本（見
    原審卷第124至125頁），證明上訴人曾於78年12月1日及6日
    存款75萬2,532元及42萬7,714元，並於78年12月1日及6日各
    自該帳戶提領78萬7,000元及32萬8,000元；復提出其父游金
    樹所有之第一商業銀行存摺影本（見原審卷第93至94頁），
    證明游金樹曾於79年8月6日將上訴人所簽發面額分別為2萬
    6,350元、30萬元、20萬元、20萬及3萬1,000元之支票存入
    託收。則據此雖足以證明上訴人與其父游金樹間確實有資金
    來往，但並不足以證明係用於借款購屋後之還款事宜。況且
    上訴人並不知悉系爭不動產買賣價金之確切數額，為上訴人
    所不爭執，且上訴人並未舉證證明每筆借款之利息與清償期
    ，是其所謂借款云云，尚難採信。
  3.又系爭不動產所有權狀，均由游金樹長期持有，為上訴人所
    不爭執。而衡諸一般社會通常觀念，持有不動產所有權狀之
    事實，堪認為足以表徵為該不動產之實質權利人；因此上訴
    人若於78、79年間即已清償對游金樹之借貸購屋款，則衡諸
    常情，應取回系爭不動產所有權狀，並無任令游金樹繼續長
    期持有之可能。上訴人雖主張：係因系爭不動產經常遭竊，
    乃於72年間將所有權狀交付父親代為保管云云。然不動產所
    有權狀之保管，非以置於該不動產屋內一途，或有租用保管
    箱等其他適當保管方式。且上訴人早已返回宜蘭居住，其所
    謂委託父親保管之原因亦已不存，是以衡情實無長期委由父
    親保管之理。又上訴人僅保留持有系爭不動產銷售建商之廣
    告，卻未保留持有重要之系爭不動產買賣契約，亦與常情有
    違。此外上訴人並未就系爭不動產逐年繳納地價稅、房屋稅
    ，長達10年之久全然未加聞問，且就系爭不動產所有權已移
    轉登記為被上訴人所有之事實，毫無所悉，則上訴人所謂向
    父親游金樹借款以購買系爭不動產云云，顯與常情不符。
  4.又證人即兩造之姊妹游淑鈴於宜蘭地檢署偵查中證稱：「我
    父親在臺北市○○○路及羅東鎮○○路的房子確實是以甲○
    ○（即上訴人）的名義購買的，但是後來因為甲○○有惹我
    父親游金樹生氣，再加上甲○○名下已經有許多我祖父給的
    田地，而乙○○（即被上訴人）都沒有，所以我父親才將上
    開兩房地都過戶到乙○○的名下。但詳細過戶的時間我不是
    很清楚，我有聽我父親說將上開二（房地）過戶給乙○○的
    事情……我只知道我父親在生前就已經辦好了……」等語。
    且證人即兩造之姊妹游文珍、游淑華、游淑瑛與兩造之母薛
    愛卿亦均於偵查中證述：「（系爭兩筆不動產是誰所有？）
    我們只知道是游金樹購買的，至於都記載誰名下我們並不清
    楚……（是誰辦理的？委託哪位代書辦理的？）都是我父親
    游金樹決定的。哪位代書我們不清楚……」等語明確，業經
    原審調卷查明屬實（見宜蘭地檢署95年度交查字第148號偵
    查卷第33、34、78頁），並有95年度偵字第3603號不起分書
    影本在卷可按（見本院卷第120頁）。而上開證人均為兩造
    之至親，當無可能偏袒任何一方，其證言自屬可信。
  5.另證人許月霞即上訴人之配偶之胞姐雖於原審證稱：「當初
    是我邀他們（即上訴人與其妻）來買的（即系爭不動產），
    我一直鼓吹他們……買房子當時，甲○○還在當兵，他常常
    來找我們，是因為我前夫的關係，他才會認識我妹妹……（
    甲○○當時既然還在當兵，買房子的錢是誰出的？）一開始
    是預售屋，剛開始好像要繳5萬元。我知道甲○○小時候，
    家裡都會給他紅包，他很節省，都會存起來。甲○○有陸續
    跟我借過錢，總共借多少及借幾次，我都不記得。當時有一
    些分期款、工程款要付，不是一次付清的……」有言詞辯論
    筆錄可稽（見原審卷第157至158頁）。則據此僅足以證明系
    爭不動產之購置係經由許月霞報告訂約之機會而得，但並不
    足以證明係由上訴人出資購買。且縱使上訴人曾就系爭不動
    產為部分少許出資，然依上開證人即兩造之姊妹游淑鈴、游
    文珍、游淑華、游淑瑛與兩造之母薛愛卿之證言所示，顯然
    係由兩造之父游金樹統籌分配家產，是許月霞之證言，並不
    足以為有利於上訴人之認定。
  6.上訴人雖又主張：自80年至83年間，將系爭不動產出租予訴
    外人，並由承租人直接將每月租金匯入上訴人之配偶即訴外
    人許月孟之帳戶，並提出許月孟之合作金庫存摺影本為證（
    見本院卷第40至49頁）。惟上訴人既為真正所有權人游金樹
    之子，則游金樹以父子親情而贈與上訴人租金，亦不違常情
    ，尚不足以證明上訴人即為系爭不動產之真正所有權人。至
    於上訴人復主張：關於辦理裝潢、安裝家電用品及申辦室內
    電話等事宜，均由其親自具名辦理云云，並提出熱水器保證
    書、電話保證金收據等影本為證（見本院卷第70至73頁）。
    惟據此僅足以證明上訴人支出該等費用，但亦不足以證明上
    訴人即為系爭不動產之真正所有權人。
  7.從而系爭不動產係確由兩造之父游金樹出資購買，惟借名登
    記於上訴人名下，故上訴人並非所有權人。被上訴人所辯，
    即屬可採。至於游金樹購買系爭不動產之原因，究竟係為上
    訴人就業、或為被上訴人及其餘姊妹就學置產，衡情僅為其
    締約之動機，並不影響其出資購買之事實。而上訴人對於自
    己主張之事實既未盡證明之責，則被上訴人雖抗辯其不實，
    並辯稱系爭不動產為兩造之父游金樹所有，僅係借名登記為
    上訴人名下，則被上訴人對其反對之主張，尚無庸應負證明
    之責，此為舉證責任分擔之原則（最高法院18年上字第2855
    號判例意旨參照）。故上訴人主張：被上訴人亦未舉證證明
    借名登記之事實云云，即不足採，附此敘明。
  (二)兩造之父即訴外人游金樹，以贈與為名義，將系爭所有權移
    轉登記予被上訴人，是否有效？
  1.經查系爭不動產係由兩造之父游金樹出資購買，惟借名登記
    於上訴人名下，已如前述。而系爭不動產所有權之移轉登記
    ，係由代書即訴外人劉淑受任承辦，先由其事務所人員即
    訴外人孫淑君代理，持兩造之印鑑證明、建物所有權狀影本
    、房屋稅繳款書影本、門牌證明等，於84年6月13日辦理系
    爭建物部分贈與所有權移轉契約之公證程序；復由劉淑提
    出蓋用印鑑章之土地贈與契約、經公證之建物贈與契約、印
    鑑證明、身分證明文件、完稅證明、系爭不動產所有權狀等
    代理向臺北市中山地政事務所辦理等情，業經證人游淑君、
    劉淑於原審到庭結證屬實，有言詞辯論筆錄、臺北市中山
    地政事務所函附系爭不動產所有權移轉登記案卷影本及原法
    院84年度公字第27490號公證卷宗在卷可稽（見原審卷第50
    至67、153至156、168至171頁）。而上訴人並不爭執系爭不
    動產之所有權狀原由兩造之父游金樹持有，且上訴人亦交付
    自己之印鑑證明與游金樹，足見證人劉淑辦理系爭不動產
    之所有權移轉登記有關贈與義務人之相關文件，確係經由游
    金樹所交付無訛。則系爭所有權移轉登記既經游金樹為有權
    處分，自屬有效。
  2.上訴人雖主張：84年間因辦理臺中縣和平鄉農地指界、核發
    補償款事宜，應父親要求而提供印鑑證明，與本件贈與移轉
    登記無關云云，固提出臺中縣和平鄉公所87年9月21日87和
    鄉建字第10977號函影本為證（見本院卷第51頁）。然依上
    開函文所示，係通知上訴人攜帶印鑑證明等資料，領取「德
    基水庫集水區陡坡農用地（超限利用地）處理方案」第一年
    原住民保留地自願交還土地轉業救助金，則據此尚無從證明
    上訴人早於84年間即已交付印鑑證明予游金樹。
  3.從而系爭不動產之真正所有權人既為兩造之父即訴外人游金
    樹，並借名登記為上訴人名下，則游金樹復將系爭不動產以
    贈與為原因移轉所有權與被上訴人，即屬處分自己之物，自
    無須取得上訴人之代理權授與，自亦無表見代理可言。是上
    訴人此部分主張，均不足採。
五、綜上所述，上訴人依民法第767條前段、第179條規定，訴請
    被上訴人塗銷系爭不動產之所有權移轉登記，非屬正當，不
    應准許。原審為上訴人敗訴之判決，核無不合。上訴意旨仍
    執陳詞，求予廢棄改判，為無理由，應予駁回上訴。
六、因本件事證已臻明確，兩造其餘主張、陳述及所提之證據，
    經本院審酌後認與判決結果不生影響，爰不逐一論列，附此
    敘明。
七、據上論結，本件上訴為無理由。依民事訴訟法第449條第1項
    、第78條，判決如主文。
中    華    民    國    99    年    4    月     6    日
                    民事第七庭
                        審判長法  官 鄭三源
                              法  官 呂太郎
                              法  官 邱  琦
正本係照原本作成。
如不服本判決，應於收受送達後20日內向本院提出上訴書狀，其
未表明上訴理由者，應於提出上訴後20日內向本院補提理由書狀
（均須按他造當事人之人數附繕本）上訴時應提出委任律師或具
有律師資格之人之委任狀；委任有律師資格者，另應附具律師資
格證書及釋明委任人與受任人有民事訴訟法第466條之1第1項但
書或第2項（詳附註）所定關係之釋明文書影本。
中    華    民    國    99    年    4     月    7     日
                              書記官 廖艷莉
附註：
民事訴訟法第466條之1（第1項、第2項）：
對於第二審判決上訴，上訴人應委任律師為訴訟代理人。但上訴
人或其他法定代理人具有律師資格者，不在此限。
上訴人之配偶、三親等內之血親、二親等內之姻親，或上訴人為
法人、中央或地方機關時，其所屬專任人員具有律師資格並經法
院認為適當者，亦得為第三審訴訟代理人。

司法院資訊處製作；財團法人民間司法改革基金會備份。
